臺灣高等法院刑事判決　　　　　　　　　　　　　九十三年度上易字第一二七八號
　　上　訴　人　臺灣臺北地方法院檢察署檢察官
　　被　　　告　甲○○
　　選任辯護人　盧國勳 律師
　　　　　　　　蔡行志 律師
右上訴人因詐欺等案件，不服臺灣臺北地方法院，九十二年度易字第二一００號，中
華民國九十三年八月十六日第一審判決（起訴案號：臺灣臺北地方法院檢察署九十二
年度偵緝字第六二０號），提起上訴，本院判決如左：
    主  文
上訴駁回。
    理  由
一、公訴意旨略以：被告甲○○（別名李運新）係設於臺北市○○街○段一之二號四
    樓「中華民國華語推展協會」（下稱華語協會）之華語老師，負責排課、接待學
    生及註冊等事宜，其與姓名、年籍不詳，綽號「陳先生」之成年男子共同基於意
    圖為自己不法所有之概括犯意，於民國九十年十一月四日，在華語協會內，藉該
    協會學員即告訴人丙○○欲辦理延期在台居留證之機會，由被告向告訴人丙○○
    及丙○○之夫乙○○佯稱：前揭「陳先生」可代告訴人丙○○辦理延期居留六個
    月，代價為新臺幣（下同）二萬元，致使告訴人乙○○、丙○○陷於錯誤，因告
    訴人丙○○不諳中文，故由告訴人乙○○出面，先於九十年十一月五日在臺北市
    ○○街一二三巷八號三樓之住處附近，交付辦理居留證延期之手續費一萬元及告
    訴人丙○○之居留證、
    開來於九十年十一月初另交付價值約兩千元之多功能電熱鍋一只與被告。嗣後「
    陳先生」於九十一年二月五日在臺北市○○路上之一家加油站直接與告訴人乙○○接洽，並另向告訴人乙○○收取剩餘之手續費一萬元，之後即無下文，告訴人
    乙○○多次聯絡請求返還
    告復聲稱需另追加二萬三千元之服務費即可辦理外僑居留證一年之延期，於九十
    一年四月下旬，被告又以電話告知已可取回告訴人丙○○之居留證、
    陳先生」相約在臺北市○○街之一家ＨＡＮＧ─ＴＥＮ服飾店前見面一事，告訴
    人乙○○依約到場後，「陳先生」將告訴人丙○○之
    乙○○時，同時又向告訴人乙○○索取額外之二萬三千元，告訴人乙○○因察覺
    告訴人丙○○之
    乙○○詳細檢查所取回之告訴人丙○○居留證，發現前揭居留證內所載之核准文
    號（ＤＡ六三二三二）、居留期限（00000000）及核印章均屬偽造後始
    知受騙而報警，為警循線查獲，因認被告涉犯刑法第三百三十九條第一項之詐欺
    取財罪嫌及同法第二百十二條之偽造特種文書罪嫌。
二、被告甲○○對其於右揭時、地任職華語協會時，曾介紹該姓名年籍不詳綽號陳先
    生之人予告訴人乙○○認識，且之後自乙○○處代為收受陳妻即告訴人丙○○之
    居留證、
    熱鍋一只等事實固坦認在卷，惟堅決否認有上開被訴之犯行，辯稱：乙○○於九
    十年十月間曾多次致電華語協會詢問其可否代為辦理丙○○延期居留事宜，伊已
    告知乙○○華語協會無法幫人代辦延期居留，惟此時正巧有位常到華語協會販售
    機票之陳先生告知其可為乙○○代辦，其因乙○○一再請求，出於好意幫忙而介
    紹陳先生與乙○○認識，係因乙○○要求方代收丙○○之居留證、
    手續費一萬元轉交陳先生，伊並要乙○○與陳先生自行聯絡，之後並曾應乙○○
    之要求代墊二萬三千元予陳先生，陳先生才返還居留證、
    核公訴人認被告涉犯前開犯行，係以告訴人之指訴、證人沈添富之證述、告訴人
    丙○○之中華民國外僑居留證正反面影本、外僑居留證區域代碼對照表影本、外
    僑居留資料查詢─明細內容顯示畫面、華語協會人事資料表及收據影本等為據。
三、按「被告以外之人於審判外之言詞或書面陳述，除法律有規定者外，不得作為證
    據。」「被告以外之人於審判中有下列情形之一，其於檢察事務官、司法警察官
    或司法警察調查中所為之陳述，經證明具有可信之特別情況，且為證明犯罪事實
    之存否所必要者，得為證據：三、滯留國外或所在不明而無法傳喚或傳喚不到者
    。」刑事訴訟法第一百五十九條第一項、第一百五十九條之三第三款定有明文。
    查告訴人丙○○自九十三年二月二日出境後未再入境，現今仍滯留菲律賓而無法
    到庭作證，業據告訴人即證人乙○○於原審審理時證陳告訴人丙○○人在菲律賓
    而無法來臺等語在卷，並有入出境查詢結果表一紙可稽。參諸告訴人乙○○於原
    審審理中所稱都是伊本人與被告及陳先生聯絡事情，告訴人丙○○沒有出面過，
    告訴人丙○○僅曾陪伊至加油站與陳先生見過一次面而已等語（見原審九十三年
    五月十二日審判筆錄），足認告訴人丙○○先前於警詢中所為之陳述並非證明犯
    罪事實之存否所必要，是告訴人丙○○先前於警詢中所為之陳述，不符合刑事訴
    訟法第一百五十九條之二之規定，顯無證據能力甚明。辯護人主張告訴人丙○○
    先前於警詢中所為之陳述乃審判外之陳述，無證據能力，自屬可採。
四、告訴人即證人乙○○於原審結證稱：當時伊因沒有時間，故詢被告可否代伊妻丙○○辦理延期居留，被告說沒有辦法，丙○○一定要回菲律賓，伊一再致電拜託
    被告找尋友人代為辦理丙○○延期居留之事宜，被告方介紹陳先生為之代辦，當
    時伊有將丙○○之照片、
    後被告即未曾再通知伊交付款項之事，都是陳先生自己說的，又陳先生經伊一再
    聯絡要求而與伊見面時，還要伊另外再交付二萬三千元，伊不願意並要陳先生致
    電被告後，陳先生將電話交伊與被告交談，故伊在電話中有告知被告此情，被告
    答應要為伊先代出此筆款項，多日後陳先生方將丙○○之
    當時係為感謝被告之幫忙而自動交付多功能電熱鍋一只予被告等語（見原審九十
    三年五月十二日審判筆錄），堪認被告於介紹陳先生予告訴人乙○○及自告訴人
    乙○○處收取告訴人丙○○之居留證、
    之行為，當無施用任何詐術甚明，且依本案卷證亦無從認定被告因此得有任何不
    法之報償或知悉該居留證內所載之核准文號、居留期限及核印章均屬偽造。況被
    告若果有與陳先生共同詐欺取財之意，焉可能答應先為乙○○代墊二萬三千元而
    要陳先生將居留證、
    法代辦告訴人丙○○之延期居留，係因乙○○一再請求，基於好意幫忙方介紹陳
    先生為之代辦，其有要陳先生與乙○○自行聯絡，且其曾為乙○○代墊二萬三千
    元以使陳先生將告訴人丙○○之居留證及
    採信。本之罪證有疑，利歸被告之原則，應為有利於被告之認定。
五、至證人即華語協會理事長沈添富之證言，僅足以證明被告有在華語協會任職，且
    華語協會自八十九年後確已不得代辦延期居留之事宜等情；告訴人丙○○之中華
    民國外僑居留證正反面影本、外僑居留證區域代碼對照表影本、外僑居留資料查
    詢─明細內容顯示畫面等件，僅足以證明陳先生所交付之居留證內所載之核准文
    號、居留期限及核印章確均屬偽造之事實，而華語協會人事資料表亦僅足以證明
    被告任職於華語協會之期間耳，再收據影本一紙亦僅足以證明被告業已將代陳先
    生收取之一萬元手續費暨多功能電子鍋返還告訴人乙○○之情。惟上揭證據均無
    足證明被告確有對告訴人乙○○、丙○○基於為自己不法所有之意圖而為施用詐
    術之行為，或與陳先生有詐欺取財及偽造核准文號、居留期限、核印章之犯意聯
    絡及行為分擔而有應論以共犯之情形，自不得憑此認定被告涉有公訴人所指之犯
    行。
六、原審以：綜合上開各節，勾稽觀之，既無法證明被告確有基於為自己不法所有之
    意圖而對告訴人為施用詐術之行為，或與陳先生有詐欺取財及偽造核准文號、居
    留期限、核印章之犯意聯絡及行為分擔而有應論以共犯之情形，則被告所辯上情
    ，當足採信。此外，復查無其他積極證據足資證明被告有前揭被訴之犯行，自屬
    不能證明其犯罪，因而諭知被告無罪之判決，經核並無不合。
七、檢察官上訴意旨略以：被告坦承知悉華語協會自八十九年起即不准代辦延期居留
    等情，且其與告訴人乙○○、陳瑪莉之交情均甚淡薄，又不知「陳先生」之真實
    姓名及聯絡方式，仍願意交付較之辦理延期居留費用僅需一千六百元為高之一萬
    元，暨嗣後代墊款二萬三千元，應可推知被告主觀上知悉「陳先生」係透過不正
    當管道為告訴人乙○○辦理，而與「陳先生」間存有犯意之聯絡。「陳先生」與
    告訴人乙○○間係經由被告之介紹認識，且告訴人乙○○係將辦理延期居留所需
    之照片、
    難，故由被告居間負責聯繫，亦與「陳先生「」間有行為之分擔。又被告並未依
    修正後之刑事訴訟法第一百六十一條之一所賦予被告得就被訴事實指出有利之證
    明方法之權利，就其所辯指出具體之證明方法以供法院依職權或檢察官聲請法院
    調查之，原審遽行採信被告之「幽靈抗辯」而為其有利之認定，其所為之論理，
    尚難謂充足，自難昭服等情，固非無見。然查：
（一）外國人申請外僑居留證，其居留目的有因係擔任外國公司在我國境內之負責人
      或其分公司經理人或受聘在我國工作或執業之外國人；有在經主管機關立案之
      學校或大學附設之國語文中心就學之人員，亦有在我國依親生活者，此觀內政
      部頒定之「外國人停留居留及永久居留辦法」第七至九條之規定甚明。有關華
      語協會自八十九年後不能再為學生辦理居留簽證之事項，已據被告明確告訴乙○○在卷，被告並無隱瞞其事。茲參酌被告於原審供稱：「因乙○○已取得中
      華民國
      ，聯繫的細節我不清楚」等語（見原審卷第一一三頁），足見被告當時主觀上
      認知「陳先生」會依循依親方式辦理。至於代辦居留簽證除應付之規費外，其
      收費多少乃取決於供需雙方之約定，被告既不知乙○○與「陳先生」聯繫之情
      形，上訴意旨遽以推論被告主觀上知悉「陳先生」係透過不正當管道為告訴人
      乙○○辦理，而與「陳先生」間存有犯意之聯絡云云，自嫌乏據，而非可取。
（二）刑事被告得保持緘默，無須違背自己之意思而為陳述，亦不負自證無罪之義務
      ；至刑事訴訟法第一百六十一條之一規定，被告得就被訴事實指出有利之證明
      方法，係賦予被告主動實施防禦之權利，以貫徹當事人對等原則，並非將檢察
      官應負之舉證責任轉換予被告。倘檢察官所提出之證據，不足為被告有罪之積
      極證明，或所指出之證明方法，無從說服法院以形成有罪之心證，基於無罪推
      定之原則，自應為被告無罪判決之諭知，不得以被告否認犯罪所持之辯解為不
      可採，或不能指出其有利之證明方法，遽為有罪之認定。上訴意旨以被告就其
      所辯未指出具體之證明方法以供法院依職權或檢察官聲請法院調查之，據以反
      證被告犯罪，其所採取之證據法則顯有違誤。
（三）從而，檢察官以前竭情詞，執以上訴，即為無理由，應予駁回。
據上論斷，應依刑事訴訟法第三百六十八條，判決如主文。
本案經檢察官鄭龍照到庭執行職務。
中　　　華　　　民　　　國　　九十三　　年　　　九　　　月　　　十　　　日
                              臺灣高等法院刑事第十庭
                                  審判長法  官  溫　耀　源
                                        法  官  邱　同　印
                                        法  官  吳      燦
右正本證明與原本無異。
不得上訴。
          　　　　　　　　　　　　　　　書記官  陳　靜　姿
中　　　華　　　民　　　國　　九十三　　年　　　九　　　月　　　十　　　日
